【裁判字號】    97,保險,2
【裁判日期】    970630
【裁判案由】    給付保險金等
【裁判全文】
臺灣屏東地方法院民事判決               97年度保險字第2號
原      告  乙○○
兼法定代理  丙○○
人
被      告  新光人壽保險股份有限公司
法定代理人  甲○○
訴訟代理人  丁○○
上列當事人間給付保險金等事件，本院於民國97年6 月16日言詞
辯論終結，判決如下：
    主  文
被告應給付原告丙○○新台幣伍萬元。
原告其餘之訴均駁回。
訴訟費用由被告負擔百分之一，餘由原告共同負擔。
本判決第一項得假執行。
    事實及理由
一、原告起訴主張：原告乙○○之母沈惠玲於民國（下同）90年
    12月4 日以自己為被保險人、以原告乙○○、其夫即原告丙
    ○○為受益人，向被告投保金額新台幣（下同）1,000 萬元
    ，保險期間自90年12月5 日起30日之旅行平安保險，沈惠玲
    於90年12月23日下午6 時許於印尼遭歹徒搶劫，不幸罹難死
    亡（下稱系爭保險事故），原告二人於91年1 月28日以書面
    向上訴人申請理賠遭拒嗣經本院92年度保險字第13號、臺灣
    高等法院高雄分院93年度保險上字第16號判決被告應給付原
    告丙○○500 萬元確定，原告乙○○部分則尚未據被告給付
    ，爰依保險契約之法律關係，求為命被告給付原告新台幣
    500 萬元及自91年2 月14日起至清償日止，按週年利率10%
    計算之利息之判決。另被告於前開訴訟中多次指控原告丙○
    ○涉嫌殺害被保險人即沈惠玲，致原告丙○○名譽、人格受
    到損害，爰請求被告賠償侵害人格權慰藉費240 萬元等語。
    並聲明：(一)被告應給付原告乙○○新台幣500 萬元及自91年
    2 月14日起至清償日止，按週年利率10% 計算之利息。(二)被
    告應給付原告丙○○新台幣240 萬元。
二、被告抗辯：(一)就系爭保險事故之同一原因事實，原告乙○○
    部分業已經本院92年度保險字第13號、臺灣高等法院高雄分
    院93年度保險上字第16號、最高法院94年度台上字第1217號
    判決確定，原告再行起訴，前已經本院96年度保險字第3 號
    予以裁定駁回。本件訴訟之當事人、訴訟標的及訴之聲明均
    與前案相同，原告再行起訴違反一事不再理原則，應予駁回
    。(二)至原告丙○○請求人格權慰撫金部分，應由原告負舉證
    責任；被告於前案歷次審理所提原告丙○○有涉案可能，係
    針對外交部函文，且屏東地檢署亦認為有犯罪嫌疑而發動偵
    察等語。並聲明：原告之訴駁回。
三、兩造不爭執事項：系爭保險事故發生後，原告二人向被告請
    求保險給付遭拒，原告丙○○於法定期間內起訴而獲判被告
    應給付500 萬元確定。原告丙○○於系爭保險事故發生後，
    因外交部92年4 月29日以外亞太2 字第00000000000 號函表
    示，印尼警方對該案仍存有疑點等語，曾經屏東地方法院地
    檢署檢察官以92年度他字第637 號案偵查是否有故意致沈惠
    玲死亡之行為，後以無具體事證予以簽結。
四、本件爭點：(一)原告乙○○請求被告給付500 萬元保險理賠，
    其訴是否合法？(二)原告丙○○請求被告給付人格慰撫金240
    萬元，有無理由？茲分述如下：
(一)、原告乙○○部分：
    按別有規定外，確定之終局判決就經裁判之訴訟標的，有既
    判力；而訴訟標的為確定判決之效力所及者，法院應以裁定
    駁回之，民事訴訟法第400條第1項、第249條第1項第7款分
    別定有明文。次按訴訟法上所謂一事不再理之原則，乃指同
    一事件已有確定之終局判決者而言。其所謂同一事件，係指
    同一當事人就同一法律關係而為同一之請求，或就同一訴訟
    標的求為相反之判決，或求為與前訴可以代用之判決而言。
    經查，原告乙○○就系爭保險事故，於本院92年度保險字第
    13號訴訟中，未與丙○○一同起訴，於審理中追加為原告時
    ，已逾保險法第65條所定2 年消滅時效期間，而經臺灣高等
    法院高雄分院93年度保險字第16號、最高法院94年度台上字
    第1217號判決敗訴確定，此有本院依職權調閱之判決書在卷
    可稽。其就同一原因事實再行起訴，而本件訴訟之當事人、
    訴之聲明及訴訟標的皆與前述案件相同，從而原告乙○○就
    同一事件經確定終局判決後另行提起訴訟，違反一事不再理
    之原則，依上開說明，原告乙○○之訴為不合法，應予駁回
    。
(二)、原告丙○○部分：
    原告丙○○主張因被告歷次指控其為殺人犯，致其人格受損
    ，請求被告賠償慰藉費240 萬元等語，並經其提出被告於前
    訴訟中指涉其有殺害沈惠玲嫌疑之答辯狀為證；被告則以前
    詞置辯。按不法侵害他人之身體、健康、名譽、自由、信用
    、隱私、貞操，或不法侵害其他人格法益而情節重大者，被
    害人雖非財產上之損害，亦得請求賠償相當之金額。按所謂
    名譽，係指人在社會所享有一切對其品德、聲譽所為之評價
    。又所謂侵害名譽，係指貶損他人人格在社會上之評價而言
    ，必須依一般社會觀念，足認其人之聲譽已遭貶損始足當之
    ，至於主觀上是否感受到損害，則非認定之標準。經查，被
    告於前訴訟中抗辯，印尼警方對該案仍存有疑點，因認原告
    丙○○涉嫌殺害被保險人沈惠玲云云，業經屏東地方法院檢
    察署92年度他字第637 號偵查後以無具體事證予以簽結，被
    告明知上情，卻仍拒絕給付保險金，並於民事訴訟中一再指
    陳原告丙○○有涉嫌殺害被保險人之嫌疑，其中不乏於法庭
    之公開場合內為之（見臺灣高等法院高雄分院93年度保險上
    字第16號卷第18頁、第64頁），其行為具有故意應堪認定。
    而原告丙○○因系爭保險事故受刑事調查，經檢方以無具體
    事證簽結，仍受被告一再指控涉有殺害妻子嫌疑，依一般社
    會通念，堪認其名譽及精神上顯然受有相當損害，是其自得
    請求被告賠償相當之金額。本院審酌兩造之身份、地位、經
    濟能力及原告所受損害等一切情狀，認原告得請求賠償之慰
    撫金以5 萬元為適當，逾此範圍之請求，為無理由，應予駁
    回。
五、綜上，原告乙○○請求給付保險金部分，其訴為不合法，應
    裁定駁回。原告丙○○依侵權行為之法律關係，請求被告給
    付240 萬元部分，在主文第一項所示範圍內，為有理由，應
    予准許。逾此範圍，非有理由，應予駁回。
六、據上論結：本件原告之訴為一部有理由，一部無理由，依民
    事訴訟法第79條、第85條第1 項、第389 條第1 項第5 款，
    判決如主文。
中    華    民    國    97    年    6     月    30    日
                  民事第二庭    法  官  吳思怡
正本係照原本作成。
如不服本判決，應於收受送達後20日內向本院提出上訴書狀，其
未表明上訴理由者，應於提出上訴後20日內向本院補提理由書狀
（均須按他造當事人之人數附繕本）。
中    華    民    國    97    年    6     月    30    日
                                書記官  王秋淑


司法院資訊處製作；財團法人民間司法改革基金會備份。
